【裁判字號】    94,簡上,89
【裁判日期】    951122
【裁判案由】    第三人異議之訴
【裁判全文】
臺灣新竹地方法院民事判決              94年度簡上字第89號
上  訴  人  甲○○
訴訟代理人  乙○○
被 上 訴人  台新國際商業銀行股份有限公司即新竹第十信用合
            作社
法定代理人  丙○○
訴訟代理人  丁○○
上列當事人間第三人異議之訴事件，上訴人對於中華民國94年11
月4日本院新竹簡易庭94年度竹簡字第632號第一審判決，提起上
訴，本院於中華民國95年11月1日言詞辯論終結，判決如下：
    主  文
上訴駁回。
第二審訴訟費用由上訴人負擔。
    事實及理由
一、上訴人主張：
（一）本院90年度執字第4595號清償票款強制執行事件之執行標
      的物，即坐落新竹市○○段142-19地號土地上建號585號
      建物，該建物之3樓加蓋，面積8.375平方公尺部分（下稱
      系爭3樓加蓋部分），為上訴人所有，不應列入拍賣範圍
      ，且該部分未經估價即予以拍賣，亦有不當。
（二）上訴人於原審已主張對系爭3樓加蓋部分於民國74年起以
      善意、和平、公然之意思占有，應已時效取得，而對系爭
      加蓋建物有「占有權」，原審判決未對此點有所審酌，顯
      有違背法令。系爭加蓋建物為獨立建物，本院民事執行處
      88年12月9日新院錦執孔字第2573號執行通知附表中，附
      記第6點「‧‧585號建物後增建均使用142-18地號‧‧」
      ，非本件之142-19地號，並於相同附表編號一建號585 之
      附屬建物中亦載明「含屋後增建約19.93平方公尺」，而
      本院90年6月8日新院錦執孔字第2573號公告未對增建部分
      記明數量。實則增建部分有兩處，應另行鑑價，系爭3樓
      加蓋部分為上訴人所有，不應列入拍賣範圍。
（三）上訴人並聲明：
    (一)原判決廢棄。
    (二)系爭3樓加蓋部分不在本院90年度執字第4595號強制執行
      拍賣範圍內。
    (三)第一、二審訴訟費用由被上訴人負擔。
二、被上訴人答辯如下：
    本院90年度執字第4595號強制執行事件係引用前案即本院83
    年度執字第2573號鑑價資料及最後一次拍賣底價，依88年9
    月17日林松茂建築師之鑑價報告，系爭3樓加蓋部分確有鑑
    價，且因增建物不具構造上及使用上之獨立性，建號585號
    房屋所有權人取得3樓增建物之所有權，並已併入主建物一
    併拍賣，上訴人既無所有權，就無足以排除強制執行之異議
    權存在等語。並聲明：
  (一)駁回上訴人之上訴。
  (二)第二審訴訟費用由上訴人負擔。
三、程序部分：
    按第三人就執行標的物有足以排除強制執行之權利者，得於
    強制執行程序終結前，向執行法院對債權人提起異議之訴。
    如債務人亦否認其權利時，並得以債務人為被告，強制執行
    法第15條定有明文。又強制執行法第15條所定第三人異議之
    訴，以排除執行標的物之強制執行為目的，故同條所謂強制
    執行程序終結，係指對於執行標的物之強制執行程序終結而
    言，對於執行標的物之強制執行程序如已終結，則雖因該執
    行標的物之賣得價金不足抵償執行名義所載債權之全部，致
    執行名義之強制執行程序尚未終結，第三人亦不得提起異議
    之訴，對於執行標的物之強制執行程序，進行至執行名義所
    載債權之全部或一部，因對於執行標的物之強制執行達其目
    的時，始為終結，故執行標的物經拍賣終結而未將其賣得價
    金交付債權人時，對於該執行標的物之強制執行程序，不得
    謂已終結，第三人仍得提起異議之訴，但已終結之拍賣程序
    不能依此項異議之訴有理由之判決予以撤銷。故該第三人僅
    得請求交付賣得價金，不得請求撤銷拍賣程序，司法院院解
    字第2776號解釋可資參照。經查，上訴人主張對本院90年度
    執字第4595號強制執行事件之執行標的物其中585號建物之3
    樓加蓋部分為其所有，而提起本訴，雖上訴人向本院提起第
    三人異議之訴之前，該執行標的物業已拍定，並已辦畢所有
    權移轉登記，然上開執行標的物拍賣所得價金尚未分配予債
    權人，故該強制執行程序尚未終結，原告為本件起訴，程序
    上並無不合，先予敘明。
四、本件進行集中審理程序，經整理兩造之爭點如下：
（一）系爭3樓加蓋部分是否為獨立建物？
（二）系爭3樓加蓋部分是否不應列入拍賣範圍，且本來也沒有
      列入？
五、經查：
（一）坐落新竹市○○段142-19地號土地上，建號585號之建物
      為訴外人黃蔡雜念所有，訴外人黃蔡雜念之債權人經本院
      以82年度拍字第441號裁定准予拍賣後，聲請就上開建物
      進行強制執行，本院以83年度執字第2573號受理。執行過
      程中本院民事執行處於88年6月間委請林茂松建築師就585
      號建物全部以及加蓋部分進行價格鑑定，民事執行處法官
      並於88年12月3日勘驗現場，建號585號之建物3樓係增建1
      小房間，並無獨立出入門戶，屬於585建號房屋之一部分
      ，且89年1月27日本院執行處法官再度履勘現場，該建物3
      樓確無獨立之出入口，故本院拍賣公告中皆註明系爭3樓
      加蓋部分無獨立出入門戶，屬於585建號房屋之一部分，
      應一併拍賣。嗣因585號建物經特別拍賣程序之減價拍賣
      ，仍無人應買且均未拍定，83年度執字第2573號執行案件
      視為撤回執行。90年7月被上訴人引用本院83年度執字第
      2573號鑑價資料及最後一次拍賣底價，聲請拍賣上開建物
      及其他不動產，本院以90年度執字第4595號受理，拍賣公
      告註明585建號房屋之增建部份亦併入主建物一併拍賣。
      以上各情業經本院依職權調閱83年度執字第2573號卷宗、
      90 年度執字第4595號卷宗查核無誤，且有執行筆錄、林
      茂松建築師出具之查封房屋價格鑑定書、系爭3樓加蓋部
      分之平面圖及照片、拍賣公告等附於前揭執行卷內可參。
      而上訴人於本院準備程序中亦自陳：「增建的部分沒有獨
      立的出入口，一定要經過一、二、三樓的樓梯」（見本院
      95年9月5日準備程序筆錄），足見系爭3樓加蓋部分，並
      無獨立之出入口，附屬在585建號建物上，與三樓建物連
      在一起，須經過585建號建物方可出入。
（二）按於原有建築物之外另行增建者，如增建部分與原有建築
      物無任何可資區別之標識存在，而與之作為一體使用者，
      因不具構造上及使用上之獨立性，自不得獨立為物權之客
      體，原有建築物所有權範圍因而擴張，以原有建築物為擔
      保之抵押權範圍亦因而擴張。倘增建部分於構造上及使用
      上已具獨立性，即為獨立之建築物。苟其常助原有建築物
      之效用，而交易上無特別習慣者，即屬從物，而為抵押權
      之效力所及。若增建部分已具構造上之獨立性，但未具使
      用上之獨立性而常助原有建築物之效用者，則為附屬物，
      其使用上既與原有建築物成為一體，其所有權應歸於消滅
      ；被附屬之原有建築物所有權範圍因而擴張，抵押權之範
      圍亦同，最高法院88年台上字第485號判決要旨可資參照
      。查系爭3樓加蓋部分既無獨立出入口，與原有之585建號
      建物無可資區別之標識存在，而與585號連在一起作為一
      體使用，揆之上開判決要旨，系爭3樓加蓋部分自不得獨
      立為物權之客體，而屬於訴外人黃蔡雜念所有585建號建
      物之一部，縱令系爭增建部分為上訴人出資興建，亦因附
      合而為黃蔡雜念房屋之成分，無單獨所有權存在，上訴人
      不得主張其就系爭3樓加蓋部分有所有權存在。
（三）按「占有」不過對於物有事實上之管領力，並非民法物權
      編所定之任何一種物權。且強制執行法第15條所謂就執行
      標的物有足以排除強制執行之權利者，係指對於執行標的
      物有所有權、典權、留置權、質權存在情形之一者而言，
      占有並不包含在內，最高法院44年台上字第721號判例可
      資參照。上訴人雖主張有「占有權」，然原審對此已於判
      決理由中說明何以不採之理由，上訴人指摘原審判決違背
      法令云云，尚有未洽。
（四）至於本院民事執行處88年12月9日新院錦執孔字第2573號
      執行通知附表中附記第6點所載，上訴人指陳之處，應係
      未對照第7點而產生之誤解。查本院民事執行處88年12月9
      日新院錦執孔字第257 3號執行通知附表中附記第6點、第
      7點之全文為：「六、依鑑定書（即林茂松建築師之查封
      房屋價格鑑定書）所載，763號建號建物有一部分使用142
      -18地號道路用地，585建號建物後增建均使用142-18地號
      ，陽台可能占有巷道地，763建號屋增建可能一小部分占
      用鄰地，該部分應由拍定人自行解決，請應買人注意。七
      、本件763、585建號實際上因增建而合併使用，其上均有
      增建，為便於拍賣，將位於585建號後763建號屋前之增建
      併入585建號拍賣，位於763建號屋後之增建併入763建號
      拍賣，又其中142-19地號上之585建號上之三樓增建，據
      債務人之夫乙○○稱係其子甲○○所蓋，出資人係其媳婦
      高玉蓮，惟上開增建經本院勘驗結果並無獨立出入門戶，
      屬585號房屋之一部分，應一併拍賣。」。職是，本院民
      事執行處不僅注意到系爭3樓加蓋部分，且已注意到所有
      相關之增建部份，併記明均一併拍賣。
（五）綜上，上訴人就系爭3樓加蓋部分並無所有權，自不得依
      強制執行法第15條之規定訴請排除本件強制執行程序，上
      訴人執此主張提起第三人異議之訴，訴請判決系爭3樓加
      蓋部分不在本院90年度執字第4595號拍賣範圍內，即無理
      由。原審為上訴人敗訴之判決，並無違誤，上訴論旨聲明
      廢棄，非有理由，應予駁回。
六、結論：本件上訴為無理由，依民事訴訟法第436條之1第3項
    、第463條、第449條第1項、第78條，判決如主文。
中    華    民    國    95    年    11    月    22    日
                  民事第一庭    審判長法  官  鄭政宗
                                      法  官  黃珮禎
                                      法  官  李珮瑜
上為正本，係照原本作成。
本判決不得上訴。
中    華    民    國    95    年    11    月    22    日
                                      書記官  朱苑禎


司法院資訊處製作；財團法人民間司法改革基金會備份。
